【裁判字號】    96,易,308
【裁判日期】    970805
【裁判案由】    詐欺
【裁判全文】
臺灣臺東地方法院刑事判決               96年度易字第308號
公  訴  人  臺灣臺東地方法院檢察署檢察官
被      告  丙○○
上列被告因詐欺案件，經檢察官提起公訴（96年度偵緝字第184號
），本院判決如下：
    主  文
丙○○無罪。
    理  由
一、公訴意旨略以：丙○○明知臺灣社會電話詐騙集團橫行，若
    將自己之金融帳戶提供他人使用，可在電話詐騙犯罪集團成
    員誘騙被害人時，提供電話詐騙犯罪集團成員收取贓款之管
    道，並使之順利取得所詐騙之款項，惟其竟仍基於幫助他人
    詐欺取財之犯意，於民國95年9 月20日在高雄市左營區○○○○○道義」住處內，將其於85年5 月10日向臺東縣太麻里
    郵局申請開設之局號000000-0，帳號000000-0之存簿儲金帳
    戶存摺、密碼、金融卡，代價交付予某不詳電話詐騙犯罪集
    團成員，供該電話詐騙犯罪集團作為詐欺之用，而上述帳戶
    亦確經該電話詐騙犯罪集團於95年11月1 日下午用於詐騙甲○○新臺幣（下同）100,000 元之財物，因認被告丙○○涉
    有幫助詐欺罪嫌。
二、按犯罪事實應依證據認定之，無證據不得認定犯罪事實；又
    不能證明被告犯罪者，應諭知無罪之判決，刑事訴訟法第15
    4條第2項、第301條第1項分別定有明文。又犯罪事實之認定
    ，應憑真實之證據，倘證據是否真實尚欠明確，自難以擬制
    推測之方式，為其判斷之基礎；而認定犯罪事實之證據係指
    足以認定被告確有犯罪行為之積極證據而言，該項證據自須
    適合於被告犯罪事實之認定，始得採為斷罪之資料，最高法
    院53年臺上字第656 號、29年上字第3105號著有判例。且刑
    事訴訟上證明之資料，無論為直接或間接證據，均須達於通
    常一般之人均不致有所懷疑，而得確信其為真實之程度，始
    得據為有罪之認定，若其關於被告是否犯罪之證明未能達此
    程度，而有合理懷疑之存在，致使無從形成有罪之確信，根
    據「罪證有疑，利於被告」之證據法則，即不得遽為不利被
    告之認定，亦有最高法院76年臺上字第4986號判例可參。其
    以情況證據（即間接證據）斷罪時，尤須基於該證據在直接
    關係上所可證明之他項情況事實，本乎推理作用足以確證被
    告有罪，方為合法，不得徒憑主觀上之推想，將一般經驗有
    利被告之其他合理情況逕予排除，此觀諸最高法院32年上字
    第67號判例意旨亦甚彰明。又刑法第30條之幫助犯，係以與
    正犯有共同之認識而幫助實施為要件，若於正犯之犯罪無共
    同之認識者，即不能謂有共犯之關係。故刑法上幫助之行為
    ，須有幫助他人犯罪之意思，如無此種故意，基於其他原因
    ，以助成他人犯罪之結果，尚難以幫助論。若幫助之人，誤
    信為正當行為，並無違法之認識，則其行為縱予正犯以助力
    ，尚難遽令負幫助之罪責，最高法院20年度上字第1022號、
    20年度上字第1828號分別著有判例意旨可資參照。
三、本件公訴人認被告涉有幫助詐欺取財罪嫌，無非係以被告之
    供述、被害人甲○○之指述、中華郵政股份有限公司（下稱
    中華郵政）台東郵局96年2月2日行字第0965080032號函及所
    附台東太麻里郵局局號000000-0，帳號000000-0帳戶開戶基
    本資料及往來明細表各1 份等為其論據。訊據被告對於其在
    95年9 月20日在高雄市左營區○○○○○道義」住處內，將
    其於85年5月10日向臺東縣太麻里郵局申請開設之局號00000
    0-0，帳號000000-0 之存簿儲金帳戶存摺、密碼、金融卡，
    交予某名謂「志明」之真實姓名年籍不詳成年男子之事實坦
    認屬實，並對於該帳戶後來被利用於甲○○遭詐欺時匯款用
    之事實亦不爭執，惟矢口否認有何幫助詐欺取財犯行，辯稱
    ：伊因為欠友人丁○○女友戊○○一筆錢約30多萬元，為還
    款經丁○○介紹辦理貸款之名叫志明之人，該男子稱要交伊
    之存摺、提款卡、印章，以便幫伊辦理薪資證明後較好辦貸
    款，當時伊剛到高雄，只認識丁○○，因戊○○是高雄人，
    丁○○說沒有問題，所以就把資料給該男子，伊只說能辦貸
    款的話額度就高一點，該男子說最慢一個月就可以辦好了，
    伊之後再打電話給該男子，手機就是另一個人接的。伊在太
    麻里郵局的帳戶已經申請很久沒有用了，因要辦貸款，才又
    拿出來使用，晶片卡則是要辦貸款時才去郵局申請的，因為
    該男子說要申請晶片卡等語，並聲請傳喚證人丁○○、戊○○。經查：
（一）按被告以外之人於審判外之言詞或書面陳述，除法律有規
      定者外，不得作為證據。被告以外之人於審判外之陳述，
      雖不符前四條之規定，而經當事人於審判程序同意做為證
      據，法院審酌該言詞陳述或書面陳述作成時之情況，認為
      適當者，亦得為證據。當事人、代理人或辯護人於法院調
      查證據時，知有刑事訴訟法第159條第1項不得為證據之情
      形，而未於言詞辯論終結前聲明異議者，視為有前項之同
      意，刑事訴訟法第159條第1項、第159條之5分別定有明文
      。查本院認定事實所憑之證據，部分屬於傳聞證據，惟檢
      察官及被告均未於本院言詞辯論終結前聲明異議，本院審
      酌該等言詞或書面陳述作成之情況，並無非出於任意性或
      不正取供，或違法或不當情事，且客觀上亦無不可信之情
      況，堪認為適當，依刑事訴訟法第159條之5第2 項規定均
      得作為證據，先予敘明。
（二）甲○○於95年10月31日接獲一名自稱「胡嘉姿」女子之電
      話，佯稱其中三獎獎品為按摩浴缸，可換現金90萬元，但
      要先付6 萬元手續費及10萬元稅金，致甲○○陷於錯誤，
      遂依指示於同年11月1 日16時37分，由卓蘭郵局匯款10萬
      元存入丙○○前開太麻里郵局帳戶內，並於同日遭提領一
      空之事實，業據甲○○於警詢時指訴綦詳，並有甲○○於
      卓蘭郵局匯款之匯款執據、中華郵政台東郵局96年2月2日
      行字第0965080032號函及所附丙○○上開帳戶開戶基本資
      料及往來明細表各1 份在卷可憑。惟尚難憑上開證據即認
      定被告有基於幫助詐欺之故意而將帳戶存摺等物交予某不
      詳電話詐騙犯罪集團成員，而構成幫助詐欺之犯行。
（三）證人戊○○於97年6月5日本院審理時證稱：伊透過男友丁○○認識被告，被告和丁○○都是台東人，要回台東而以
      伊之名義向格上公司租車，伊和丁○○、被告共乘租來的
      車子到台東後，已經晚上了，被告說要在車上睡覺，伊和
      丁○○就去丁○○家，被告跟丁○○說要借該車回去看小
      孩，伊就將車子借被告開，第二天凌晨4、5點時，被告叫
      醒伊和丁○○稱車子撞壞了，要拿去修理，伊和丁○○有
      去被告說的車禍現場看，被告當時沒有去，警察有聯絡格
      上租車的人，後續就是被告和丁○○處理的，伊不清楚，
      記得是租用白色三菱的轎車，正確租車時間忘記了，大概
      是夏天時候。因車子是用伊名義租的，格上公司要伊賠償
      ，被告雖說要還，但因為格上公司要求三個月內要還清，
      伊就借錢，每個月慢慢還，大約還了一年才還清，共還了
      28萬9 千元給格上公司，伊還清格上租車後，被告大概還
      伊5、6萬元後就沒有還了，當時被告有問貸款的事情，希
      望可以辦理貸款還伊錢，伊當時在朋友的店裡幫忙，店裡
      一位股東是做拖吊車的，常常和銀行有聯絡，伊就要了電
      話，讓被告自行聯絡，伊只記得代辦人的名字裡面有一個
      「明」，約1、2個月後，被告就跟丁○○講說貸款沒有下
      來，沒辦法還伊錢等語。證人丁○○於本院審理時證稱：
      伊、被告、戊○○三人以戊○○名義向格上公司租車後一
      起到台東，被告向戊○○及伊借車，說要去看兒子，伊和
      戊○○在睡覺，大約隔天早上六、七點時，被告敲門說撞
      車了，被告當時頭部有流血，伊和戊○○就直接去事發現
      場，當時有去台東市體育場後面的中興派出所報案，是警
      察先過去，車禍地點是在鯉魚山山下舊火車站旁邊，可能
      是鐵花路附近。回到高雄後，格上租車的專員要求戊○○
      和伊賠償，總共賠償28萬多元，是戊○○和伊賠的，戊○○有跟她工作的老闆說到車子的事情，老闆就給戊○○一
      位專門在辦理貸款之人的電話號碼，伊有打電話給那位代
      辦人，知道要準備郵局存款簿、身分證影印本、印章等資
      料後，伊有跟被告講，並把代辦人之電話號碼給被告，由
      被告和代辦人聯絡貸款之相關事宜，當初辦理貸款的人說
      過2 個星期就會有消息，之後被告打電話給伊稱怎麼還沒
      有消息，伊和被告就打電話給代辦人，但都沒有人接電話
      ，伊告訴被告是不是被騙了，伊建議被告把身分證等相關
      資料登報作廢，至於被告有沒有照建議去做，伊不清楚，
      且當時被告說代辦人有說要先繳手續費3 千元，被告也有
      繳，但到目前為止，代辦的貸款都沒有拿到等語。
（四）經本院向格上公司函詢相關租賃契約及賠償資料，格上公
      司乃檢送租賃契約及賠償切結書，由上開文件可知戊○○
      於95年7月27日向該公司租用YY-9379號自小客車，於同月
      28日在臺東市○○路○○路樹致車身全毀，戊○○自95年
      7月至96年7月，共賠償該車車輛價值及營業損失共302,75
      0元予格上公司，有該公司97年6月23日格字第0161號函可
      佐；本院亦向臺東分局中興派出所函調YY-9379 號自小客
      車之交通事故資料，經該派出所檢送處理道路交通事故陳
      報單，該車95年7月28日上午8時30分在台東市○○路公園
      前確實有發生閃車不及衝入公園內之事故，此有台東分局
      97年7月2日信警偵字第0970042460號函及中興派出所陳報
      單、道路交通事故調查卷宗、調查報告表、照片7 幀在卷
      可憑，而該事故單上之駕駛人記載為張偉寬，經詢以被告
      ，被告稱該人為丁○○的哥哥，當天其借車去看小孩後，
      有去張偉寬工作的PUB找張偉寬，去完PUB後才發生車禍的
      等語。由上足認被告所辯交付上開郵局帳戶資料係為貸款
      ，俾用以償還戊○○之事，並非虛妄，是依現存證據，尚
      難證明被告確係基於幫助詐欺之故意，提供上揭帳戶存摺
      、提苦卡及密碼予某不詳電話詐騙犯罪集團成員，供詐騙
      集團遂行詐欺之犯行，自難逕認被告前揭所為，有幫助詐
      欺取財之故意存在。
五、綜上所述，被告並未有幫助詐欺取財之犯行，此外復查無其
    他積極證據足資證明被告確有幫助詐欺犯意，殊難僅憑卷附
    證據，以及被害人甲○○匯款至被告上開帳戶內，即推論被
    告有幫助詐欺犯罪之犯行，而遽以幫助詐欺罪相繩。本件不
    能證明被告犯罪，依首開說明，自應為被告無罪之諭知。
據上論斷，應依刑事訴訟法第301條第1項，判決如主文。
本案經檢察官乙○○到庭執行職務。
中    華    民    國    97    年    8     月    5     日
                  刑事第三庭  審判長法  官  莊松泉
                                    法  官  簡芳潔
                                    法  官  蔡玉雪
以上正本證明與原本無異。
如不服本判決應於收受本判決後10日內向本院提出上訴書狀；上
訴書狀應敘述具體理由。未敘述上訴理由者，應於上訴期間屆滿
後20日內向本院補提理由書狀（均須按他造當事人之人數附繕本
）。「切勿逕送上級法院」。
                                    書記官  陳昭穎
中    華    民    國    97    年    8     月    5     日


司法院資訊處製作；財團法人民間司法改革基金會備份。
